最高法院民事判決　　　　　　　　　　　　　　　八十七年度台上字第二七九八號
　　上　訴　人　呂 金 波
　　　　　　　　原正營造實業有限公司
　　右　一　人
　　法定代理人　陳 春 成
　　被 上訴 人　林高明美
右當事人間請求損害賠償事件，上訴人對於中華民國八十六年十二月二十六日台灣高
等法院第二審判決（八十四年度上字第一七八三號），提起上訴，本院判決如左：
    主  文
原判決關於駁回上訴人其餘上訴及該訴訟費用部分廢棄，發回台灣高等法院。
    理  由
本件被上訴人主張：上訴人呂金波於民國八十一年四月二十六日，邀上訴人原正營造
實業有限公司（下稱原正公司）為連帶保證人，承攬伊定作之「集合住宅新建七樓工
程」（下稱系爭工程），約定工程總價為新台幣（下同）一千二百八十萬元，依系爭
工程契約第五條約定：工程期限於訂約後十五日內搬空系爭工程工地地上建物後，由
呂金波於十五日內開工，除因颱風、地震、兵災等不可抗力者得扣減日期外，應於開
工後一百八十日曆天內完成主要結構工程，其他配合工程於四百日曆天全部完工；並
約定以使用執照核發日期為完工日期。詎呂金波於同年五月二十六日開工後，原應於
五百八十日曆天內取得使用執照，因可歸責於呂金波之事由，遲至八十三年八月三日
始取得使用執照，計逾期完工二百二十二日；依系爭工程契約第十二條約定，呂金波
應給付伊每逾一日按照合約總價千分之二計算之違約金。上訴人應連帶給付伊五百三
十二萬八千元違約金等情，求為命上訴人如數連帶給付，並加給自八十三年八月五日
起算之法定遲延利息之判決（其中超過七十九萬六千二百五十五元及自八十三年八月
五日起至八十三年十一月五日止之利息部分，業經原審判決駁回被上訴人之請求確定
）。
上訴人則以：系爭工程期限為五百八十日曆天，呂金波遲至八十一年九月二十二日開
工，係因被上訴人未依約拆除地上建物，使呂金波無法取得工務局放樣開工，有不可
歸責之事由，而完工日期係實際完工日為八十三年三月八日，並非核發使用執照之八
十三年八月三日，施工日數為五百三十二日，扣除依勞動基準法規定之例休假日計一
百十六日，及八次颱風警報之八個日曆天，暨申請核發使用執照主管機關行政作業耗
費之時間，並未逾期完工；被上訴人尚欠已完成工程部分之工程款二百五十萬二千元
及追加工程款一百一十七萬一千零七十元，合計三百七十一萬七千零七十元，縱認被
上訴人得為本件違約金之請求，伊亦得主張抵銷等語，資為抗辯。
原審除確定部分外，維持第一審所為上訴人敗訴之判決，駁回其上訴，無非以：查系
爭工程契約第五條約定，工程期限，係於訂約後十五日內搬空系爭工程工地上建物後
，由呂金波於十五日內開工，除因颱風、地震、兵災等不可抗力者得扣減日期外，應
於開工後五百八十日曆天全部完工。而系爭工程契約於八十一年四月二十六日訂立，
依約呂金波開工日期最遲應至八十一年五月二十六日。被上訴人主張伊於八十一年五
月八日前即將舊建物拆除點交與上訴人，已據其提出台北市建築公會於該日拍攝之現
場照片三張為證，且經證人即建築師李伯浩證述屬實，復有台北市建築師公會台北市
○○路一五○號房屋現況鑑定報告乙本可稽，自可採信。又系爭工程地上舊有房屋拆
除後，始能申請開工，依建築法規定申請開工應由起造人與承造人會同申請，起造人
之印章係委託建築師（監造人）保管，以便使用於本件工程必須用印事項，包括開工
申報。本件開工延長二次，原正公司申請開工，監造人代起造人用印於切結書，向市
政府申請開工等情，亦經證人即監造人張昭然結證屬實。再參酌系爭工程之建造執照
早於八十年十二月三日核發，內載開工期限為領照後六個月內開工，竣工期限為八十
二年六月二日，經監造人代起造人申請開工展期，由原核准開工日期八十一年六月四
日，延展為八十一年九月四日，並於八十一年九月二十二日核准放樣開工等情觀之，
上訴人提出工程承包契約書、切結書及發票等件係監造人代起造人與承造人所簽具，
或由上訴人單方所製作，作為申請開工展期之用，目的在於避免建築執照逾期失效（
參照建築法第五十四條），僅能解為上訴人同意重領建照，尚難執為被上訴人同意變
更原約定之開工日期為八十一年九月二十二日之論據。按解釋契約，固須探求當事人
立約時之真意，不能拘泥於契約之文字，但契約文字業已表示當事人真意，無須別事
探求者，即不得反拾契約文字而更為曲解，最高法院十七年度上字第一一一八號著有
判例可資參考。系爭工程契約第五條第二項約定：「雙方同意以使用執照核發日期為
完工日期」等語。是被上訴人主張系爭工程應以使用執照核發日期為完工日期為可採
。則系爭工程完工日期應為使用執照核發日期即八十三年八月三日（見一審卷二十頁
使用執照發照日期）。系爭工程使用執照之申請係由被上訴人單獨為之，為上訴人所
不爭執。而系爭工程完竣申請執照遲延之原因有多項，諸如隔鄰損害糾紛未決、承造
人承造之電梯、消防經勘驗未合格等，又系爭工程有些工程未完成，如週邊綠化、消
防、水電未完成是。工程未完成，應由承造人負大部分責任，起造人僅配合提供申請
表格之用印而已等情，為證人張昭然、蔡文森證述明確。則系爭工程於八十三年三月
八日完工，迄至八十三年八月三日始核發使用執照，長達五個月，其事由不可歸責於
起造人或核准機關，堪以認定。是上訴人辯稱：被上訴人將遲延核發使用執照之期間
，充作為遲延完工之期間，請求給付違約金，有違誠信原則云云，即非可採。次按勞
動基準法係為規定勞動條件最低標準，保障勞工權益，加強勞雇關係，促進社會與經
濟發展而制定，其目的在保障受雇主僱用從事工作獲致工資之勞工，規範對象為在勞
動契約關係中之勞工及僱主，勞動基準法第一條、第二條均定有明文。故勞動基準法
適用之對象，係針對有僱傭關係存在之勞工與僱主，並不包括單純工程承攬之定作人
與承攬人。兩造所訂係承攬契約及連帶保證契約，並非僱傭關係。是上訴人抗辯施工
日數應扣除依勞動基準法所規定之例休假日數，尚非可採。又查自八十一年五月十日
至八十三年三月八日（完工日）期間，交通部中央氣象局共發布颱風警報八次，有該
局颱風警報發布概況表乙件可稽。按其動態及災害情形，上訴人抗辯應扣除八個日曆
天云云，即非無據。綜上所述，呂金波依約應於八十一年五月二十六日開始施工，並
於五百八十日曆天內，取得使用執照，遲至八十三年八月三日始取得使用執照，扣除
颱風警報八次之八日曆天，逾期完工二百十四日。另依系爭工程契約第十二條約定：
呂金波逾期完工，每逾一日，應償付被上訴人按照合約總價千分之二計算之違約金，
此屬制裁性質之違約金，旨在強制債務之履行。惟約定之違約金是否過高，應就債務
人若能如期履行債務時，債權人可享受之一切利益為衡量之標準，而非以僅約定一日
之違約金額為衡量之標準（最高法院五十年台上字第一九號判例參照）。而系爭工程
建造之房屋為地下一樓地面七樓，門牌為台北市○○路一五二號，位於台北市○○路
與中華路口，鄰近商店林立，一、二、三、四樓已出租，每月租金依序為十五萬元、
三萬三千元、三萬三千元、三萬元，五、六、七樓與四樓同為集合住宅，係自用，地
下一樓為防空避難室等情，亦經原審受命法官勘驗屬實，且有租賃契約影本四件可稽
。按五、六、七樓與四樓，既同為集合住宅，而四樓之租金為三萬元，則五、六、七
樓每樓可預期利益相當於租金為三萬元，堪以認定。是被上訴人因呂金波逾期完工所
受損失，以上開地上七層樓房每月租金計算，為三十三萬六千元，而依約每逾一日，
按合約總價千分之二計算違約金為二萬五千六百元，較之其所預期利益每月三十三萬
六千元即每日一萬一千二百元，顯然過高，核減違約金額每日一萬一千二百元為適當
。呂金波逾期完工二百十四日，被上訴人依約請求上訴人連帶給付違約金二百三十九
萬六千八百元，為有理由。又被上訴人於八十三年十一月三日始以存證信函，請求上
訴人給付違約金，而該請求之意思表示於同月五日才到達呂金波，則被上訴人違約金
之遲延利息應自同月六日起算。又呂金波應施作而未做工程款原為九十八萬五千四百
五十元，扣除被上訴人使用上訴人留置現場之磁磚材料計九萬九千九百九十五元、電
梯廠牌差價二十五萬元及稅利費三萬五千元，則應施作未做部分工程款為六十萬零四
百五十五元。被上訴人同意呂金波施作追加工程款為三十五萬四千元。而系爭工程總
價為一千二百八十萬元，扣抵呂金波實領工程款為九百四十九萬八千元，已領水電工
程款八十萬元，被上訴人尚未付呂金波工程款二百五十萬二千元，再扣除呂金波應施
作而未做之工程款六十萬零四百五十五元，加上應得之追加工程款三十五萬四千元，
則呂金波得請求工程款為二百二十五萬五千五百四十五元。惟因被上訴人墊付電梯款
十萬五千元、鄰房賠償金五十五萬元合計六十五萬五千元，此金額部分與呂金波得請
求工程款二百二十五萬五千五百四十五元抵銷，則呂金波所得請求工程款為一百六十
萬零五百四十五元，再以此金額與被上訴人所得請求之違約金額二百三十九萬六千八
百元抵銷，則被上訴人得請求違約金為七十九萬六千二百五十五元。第一審依被上訴
人請求，判命上訴人連帶給付七十九萬六千二百五十五元及自八十三年十一月六日起
算之法定遲延利息部分，核無不合，應予維持等詞，為其判斷之基礎。
查卷附兩造所不爭之系爭工程建築施工及用料設備說明書第十八條約定：「施工責任
：興建中，如有危害鄰居房屋而發生糾紛、訴訟、賠償，完全由建方（即上訴人呂金
波）儘速出面負責處理與賠償，與地主（即被上訴人）無關」等詞（見原審卷外放證
物袋內）。而上訴人呂金波施工中，損害鄰居房屋，經協議，應賠償五十五萬元，已
由被上訴人墊付，及系爭工程總價為一千二百八十萬元，扣抵上訴人呂金波實領工程
款九百四十九萬八千元、已領水電工程款八十萬元，被上訴人尚未付工程款二百五十
萬二千元，為原審認定之事實。惟被上訴人提出呂金波取款簽收據及上訴人提出領工
程款紀錄表中，分別記載「呂金波於八十三年五月九日預借四十五萬元正付鄰房陳素
貞款項（支票）」「八十三年五月九日付損鄰賠償陳素貞四十五萬元」字樣（見原審
卷第一宗二二四頁反面、二四三頁），則上訴人呂金波施工中，應賠償鄰居陳素貞五
十五萬元，於八十三年五月九日由被上訴人墊付，而上訴人呂金波似已將其中四十五
萬元列入其實領工程款九百四十九萬八千元之內。乃原審疏未注意，竟將被上訴人墊
付鄰房賠償金五十五萬元其中四十五萬元，再與被上訴人尚未付工程款二百五十萬二
千元抵銷，則被上訴人墊付鄰房賠償金其中四十五萬元，似有重複扣抵之情形，即有
未合。上訴論旨，指摘原判決此部分不當，聲明廢棄，非無理由。
據上論結，本件上訴為有理由。依民事訴訟法第四百七十七條第一項、第四百七十八
條第一項，判決如主文。
中      華      民      國    八十七    年     十一     月    二十七    日
                              最高法院民事第二庭
                                  審判長法官  曾  桂  香
                                        法官  劉  延  村
                                        法官  徐  璧  湖
                                        法官  劉  福  聲
                                        法官  黃  秀  得
      右正本證明與原本無異
                                              書  記  官
中      華      民      國    八十七    年     十二     月     十四     日
